臺灣高等法院刑事判決
109年度上易字第1843號
上  訴  人  
即  被  告  廖屘



上列上訴人即被告因毀損等案件，不服臺灣新北地方法院109年
度易字第175號、第321號、第427號，中華民國109年8月21日第
一審判決（起訴案號：臺灣新北地方檢察署108年度偵字第32398
號、第35474號；追加起訴案號：臺灣新北地方檢察109年度偵字
第6649號、第11519號），提起上訴，本院判決如下：
    主  文
原判決關於事實欄一㈠部分暨定執行刑部分均撤銷。
乙○犯強暴侮辱罪，處拘役肆拾日，如易科罰金，以新臺幣壹仟
元折算壹日。
其他上訴駁回。
上開撤銷改判部分及上訴駁回部分，應執行拘役捌拾伍日，如易
科罰金，以新臺幣壹仟元折算壹日。
    事  實
一、乙○為居住在新北市○○區○○路00巷00弄00號4樓之「滿築社區
    」住戶，因社區大門磁扣補發後舊磁扣遭消磁，而對居住於
    同址2號3樓之1之社區管理委員會副主任委員甲○○○心生不滿
    ，遂分別為下列行為：
  ㈠於民國108年8月15日20時13分許，基於犯公然侮辱之犯意，
    在不特定人得以共見共聞之「滿築社區」1樓中庭內，見甲○
    ○○自社區大門進入後，即持塑膠罐內裝糞尿，灑向甲○○○身
    體，致甲○○○身上沾染尿糞，以此強暴方式，貶損甲○○○名譽
    、人格地位及社會評價。
  ㈡於108年8月28日12時30分許，基於公然侮辱之犯意，在特定
    多數人得共見共聞之前揭甲○○○住處門前梯廳處，持糞尿1桶
    朝門口潑灑，散發惡臭，使鄰近住戶皆得見聞，讓甲○○○因
    此陷於困窘難堪，以此方式貶損甲○○○之名譽、人格地位及
    社會評價。
  ㈢於108年9月2日12時43分許，基於公然侮辱之犯意，在特定多
    數人得共見共聞之前揭甲○○○住處門前梯廳處，持裝有糞尿
    之寶特瓶1瓶朝門口潑灑，散發惡臭，使鄰近住戶皆得見聞
    ，讓甲○○○因此陷於困窘難堪，以此方式貶損甲○○○之名譽、
    人格地位及社會評價。
  ㈣於108年11月8日0時36分許，基於公然侮辱之犯意，在特定多
    數人得共見共聞之前揭甲○○○住處門前梯廳處，持糞尿1桶朝
    門口潑灑，散發惡臭，使鄰近住戶皆得見聞，讓甲○○○因此
    陷於困窘難堪，以此方式貶損甲○○○之名譽、人格地位及社
    會評價。
二、案經甲○○○訴由新北市政府警察局中和分局移送臺灣新北地
    方檢察署檢察官偵查起訴。
    理  由
一、證據能力之認定：
　　本判決下述所引用上訴人即被告乙○以外之人於審判外之陳
    述，檢察官及被告於本院準備程序時對該等證據能力均表示
    沒有意見，被告僅爭執證明力（見本院卷第86頁），迄言詞
    辯論終結前亦均未就該審判外之陳述之證據能力聲明異議，
    本院審酌前開證據資料作成時之情況，尚無違法不當及證明
    力明顯過低之瑕疵，而認為以之作為證據應屬適當，依刑事
    訴訟法第159條之5規定，均認有證據能力。至認定本案犯罪
    事實之其餘證據，並無證據證明係違反法定程序所取得，亦
    無顯有不可信之情況，且經本院於審理期日合法調查，該等
    證據自得作為本案裁判之資料。
二、認定犯罪事實所憑之證據及理由：
　  訊據被告矢口否認有何強暴侮辱及公然侮辱之犯行，辯稱：
    108年8月15日那天，我隨身會帶1罐水（水壺），當天我是
    一邊吵架，一邊喝我帶的水，並沒有做出向告訴人甲○○○潑
    灑的動作；關於108年8月25日、9月2日及11月8日的部分，
    我與告訴人住不同棟，沒有磁卡無法進入，是告訴人到我家
    潑尿，告訴人是主委，才有可通行各棟之磁卡，我沒有去她
    家潑糞尿；我有精神病，有時候控制不了，我心臟也不好，
    沒有辦法爬樓梯；由卷附之監視器錄影畫面可知，告訴人故
    意打扮成我的樣子，然後去我家門口潑糞尿，潑完之後再去
    她自己家潑門口云云（見本院卷第85、106、109頁、原審易
    卷第65至66頁）。經查：
  ㈠告訴人於警詢、偵訊時證稱：我是社區副主委，先前因被告
    以遺失理由申請社區磁卡，所以發新的給她之後，就把舊的
    磁卡消磁，後來她發現舊的不能用，就開始對我辱罵，108
    年8月15日20時13分許，我買東西從外面回來，在大門口遇
    到鄰居林瑛羚，她沒有帶鑰匙，就由我開門一起進入社區，
    一進去大門口就是中庭，被告躲在左邊的角落，我家在右側
    ，我右轉的時候被告突然衝出來，用糞尿潑我，被告潑完就
    往左邊逃回她住處，被告是用類似家庭號牛奶或大罐洗衣精
    的容器裝糞尿等語(見108偵32398卷第7至8、58頁) ；108年
    8月28日12時30分許，鄰居呂月娟打電話告訴我說我家被人
    潑糞很臭，我調閱我家門口監視器發現被告對我家大門潑灑
    排泄物；被告對我們家總共潑糞3次，分別是8月28日、9月2
    日、11月8日，我認為她潑糞的行為也讓我的名譽受損，該
    處是我們那棟的人都可以走動的地方，我們那棟有23戶等語
    (見108偵35474卷第7至8、44頁) ；108年9月2日12時43分許
    ，鄰居呂月娟聞到臭味發現我家門口遭人潑糞水通知我，我
    調閱我家門口監視器發現被告拿著1個寶特瓶，身穿雨衣拿
    把深藍色雨傘，戴桃紅色帽子及安全帽，朝我家大門潑灑（
    見109偵6649卷第17至18、119頁）；我於108年11月8日0時3
    6分許聽到門口有稀哩嘩啦的聲音，使用手機查看監視器發
    現我家門口都是糞便，一會兒從監視器畫面就看到被告潑第
    2次的畫面，該遭潑灑的大門該地是開放式空間，樓梯是社
    區住戶都可以行走等語（見109偵11519卷第19至20、135頁
    ）。核與證人林瑛羚於偵訊時證稱：我住在該社區，當天忘
    記帶鑰匙，是告訴人幫我開門，我走在她前方，一起進入社
    區，一進入社區就是中庭，看到一個人影從左前方衝出來，
    對告訴人潑灑不明液體，我就往前走，過程中，被告有說很
    爽（台語）之類的言語，就跑掉了等語（見108偵32398卷第
    59頁) ；證人呂月娟於偵訊時證稱：平常在社區看到被告提
    一個大瓶牛奶瓶子走來走去，我本來不知道那是什麼，後來
    有人跟我說那是大便，之後被告還用一個環保袋裝兩罐，我
    有叫她不要潑，潑到我很臭，她說我沒有潑你家。9月8日那
    天我朋友本來要來，那天被告還有在潑告訴人家門口，好險
    我朋友改成9月15日來，她每次都蒙面，但是聲音我聽的出
    來，我現在時常都將第二扇門打開，看能不能遏止被告再來
    潑糞等語相符（見108偵35474卷第45頁) 相符。復有新北市
    政府警察局中和分局108年8月15日社區中庭監視器錄影擷取
    畫面10張、告訴人遭潑糞之現場勘察照片4 張、108年8月28
    日現場勘察照片及監視器錄影擷取畫面6張、108年9月2日刑
    案照片4張、告訴人提出之108年9月2日住處大門現場照片1
    張、108年11月8日現場勘察照片4張、108年11月8日被告潑
    灑糞便結束後出入樓梯間之照片、原審法院109年4月7日勘
    驗筆錄及擷取畫面附卷可稽（見108偵32398卷第27至39頁、
    108偵35474卷第21至25頁、109偵6649卷第41至43、137頁、
    109偵11519卷第43至45、141頁、原審易卷第67至68、71至8
    8頁）。是被告於事實欄所示各次持糞潑灑告訴人身上及告
    訴人住處門口等事實，已堪認定。
  ㈡被告雖以前詞置辯，惟依原審勘驗108年8月15日案發當時之
    監視器錄影光碟，結果略以：告訴人於108年8月15日20時13
    秒進入社區中庭後，有某人持容器從畫面左上角（即告訴人
    左前方）出現並接近告訴人，隨即以手上容器向告訴人潑灑
    ，在告訴人閃躲時甚至追趕告訴人；而被告於同日20時12秒
    手持一袋不明物品由其居住之甲棟走到走向社區中庭，再於
    同日20時13至14秒走回甲棟，此有原審法院109年4月7日勘
    驗筆錄及擷取畫面可憑（見原審易卷第69、72、78至81、87
    至88頁），足見以手中容器向告訴人潑灑之人，確為被告無
    誤。再告訴人為被告潑撒之後，其身上沾染尿糞等穢物，亦
    有其全身照片在卷可佐（見108偵32398號卷第37頁），自堪
    認被告朝告訴人所潑灑之物，確為尿糞等穢物無訛。則被告
    辯稱當日係攜帶水瓶、未向告訴人做潑灑動作云云，顯為卸
    責之詞，不足採信。另被告係從樓梯間出入，由持糞潑灑告
    訴人住處大門，有108年8月28日、108年9月2日監視器錄影
    擷取畫面所示被告持雨傘擋攝影機及從樓梯出入之身影，及
    被告於108年11月8日0時36分許潑灑完後，進出樓梯間之正
    面身影附卷足憑（見108偵35474卷第25頁、109偵6649卷第4
    1、43頁、109偵11519卷第141頁），是被告辯稱其無告訴人
    住宿該棟大樓磁卡，無法進入告訴人住處樓層，心臟不好，
    無法爬樓梯；與監視器錄影畫面拍到的是告訴人在潑其住處
    門口云云，顯悖於事實而無可採。
  ㈢被告雖辯稱：我因患有精神病、失憶症，無法控制自己行為
    ，且對於發生什麼事情都不記得云云，並提出衛生福利部雙
    和醫院醫師診斷病名為憂鬱症、晚發型阿茲海默氏病、失智
    症，未伴有行為障礙之診斷證明書2紙為證（見108偵32398
    卷第89至91頁）。惟被告前於108年3月間因另案傷害案件（
    原審法院108易字第487號)，經法院送請醫療財團法人徐元
    智先生醫藥基金會亞東紀念醫院（下稱亞東醫院） 作精神
    鑑定，鑑定結果為：「廖員（即被告）精神科臨床診斷為『
    憂鬱症』，雖廖員於雙和醫院之病歷曾診斷失智症，然而本
    次鑑定於失智症的相關測驗中，其認知功能符合其年齡及教
    育程度之表現，廖員亦具有自行處理個人日常生活之能力，
    能夠區分不當及違法行為，由廖員對案件之陳述，顯示廖員
    可了解打人、潑糞為不當行為，並認為對方也有言語攻擊自
    己、毆打自己、對自己潑糞，對方在法律上應該受制裁。廖
    員之『憂鬱症』疾病表現並未影響廖員不能辨識其行為違法及
    依其辨識而行為之能力。故廖員於案發時，並未因精神障礙
    ，而致不能辨識其行為違法，或欠缺依其辨識而行為之能力
    。另監護處分係指針對精神障礙所致之無責任能力或限制貴
    任能力人，藉由監視保護防止其危害社會，然而廖員目前不
    符合上述條件，建議持續於精神科就診治療及心理治療，以
    期減少廖員對於不公不義想要報復的執著，以降低再犯風險
    」等語，此有卷附亞東醫院精神鑑定報告書1份在卷足稽（
    見原審易卷第91至93頁）。被告本案犯行與另案鑑定事實之
    時間均在108年間，時間接近，該案被告病症與被告在本案
    所提資料亦均相同，本院審理後，衡酌被告行為時及審理時
    之精神狀態，認該鑑定結果，自足為本案引用。是被告辯稱
    因患有精神病、失憶症，而不知發生何事云云，不足以採信
    ，亦無解其罪行之責任，併此指明。
  ㈣綜上，本案事證已甚明確，被告前揭所辯，均不足採。被告
    上開強暴侮辱及公然侮辱等犯行，均堪認定。
三、論罪：
  ㈠被告行為後，刑法第310條第1項、第2項已於108年12月25日
    修正，於同年12月27日生效，上開條文於72年6月26日後均
    未修正，故於94年1月7日刑法修正施行後，所定罰金之貨幣
    單位為新臺幣，且其罰金數額依刑法施行法第1條之1第2項
    前段規定提高為30倍。本次修正將上開條文之罰金數額調整
    換算後予以明定，對被告並無有利或不利，故無新舊法比較
    問題，依法律適用之一般原則，適用裁判時法。
  ㈡按刑法上之公然侮辱罪，祇須侮辱行為足使不特定人或多數
    人得以共見共聞，即行成立（司法院院字第2033號解釋參照
    ）；又所謂多數人，係包括特定之多數人在內，至其人數應
    視立法意旨及實際情形已否達於公然之程度而定（司法院大
    法官釋字第145號解釋參照）。次按刑法第309條第1項公然
    侮辱罪，係指對人詈罵、嘲笑、侮蔑，其方法並無限制，不
    問以文字、言詞、態度、舉動，只須以公然方式為之，而足
    使他人在精神上、心理上有感受難堪或不快之虞，減損特定
    人之聲譽、人格及社會評價即屬之。而「侮辱」係以使人難
    堪為目的，直接以言語、文字、圖畫或動作，表示不屑、輕
    蔑或攻擊之意思，足以對於個人在社會上所保持之人格及地
    位，達貶損其評價之程度。又按刑法第309條第2項所謂強暴
    ，乃指對於他人身體為物理力之行使，但並不以該物理力業
    已接觸該他人之身體為限，凡該物理力之行使，足以獲致貶
    損他人人格與社會評價，即屬之。
  ㈢查上開事實欄一㈠案發地點係在滿築社區中庭，屬於不特定多
    數人所得出入之場所，被告在不特定多數人得以共見共聞之
    地點，以糞尿潑灑告訴人，係直接對人之身體施以有形之外
    力，而此等舉動，依社會通念，客觀上顯屬對人表示不屑、
    輕蔑之負面動作，足以使人難堪、貶損他人之人格及社會評
    價，顯已該當於強暴侮辱罪之構成要件無訛。另本案事實欄
    一㈡、㈢、㈣案發地點係在告訴人住處門口前廳梯，該樓梯係
    社區住戶即特定之多數人均得出入之公共空間，被告持糞尿
    潑灑告訴人住處門口，散發惡臭，使鄰近之住戶皆得見聞，
    造成告訴人困窘難堪，以此粗鄙污穢之手段，對告訴人施以
    侮辱，足以貶損告訴人之人格及社會聲譽甚明。核被告就事
    實欄一㈠所為，係犯刑法第309條第2項之強暴侮辱罪；就事
    實欄一㈡、㈢、㈣所為，均係犯刑法第309條第1項之公然侮辱
    罪。就被告就上開事實欄一㈠所為持糞尿潑灑告訴人之行為
    ，如上所述，此部分係構成刑法第309條第2項之強暴侮辱罪
    ，檢察官認此部分構成刑法第309條第1項之公然侮辱罪，容
    有未洽，惟其基本社會事實同一，且經本院於審理時告知相
    關罪名（見本院卷第106頁），無礙被告防禦權之行使，爰
    依法變更起訴法條。
  ㈣被告所犯上開各罪，其犯意各別，行為互殊，應分論併罰。
  ㈤至公訴意旨以：被告就上揭事實欄一㈠所為，另足使告訴人心
    生畏懼，致生危害於安全，同時涉犯刑法第305條之恐嚇危
    害安全罪嫌；事實欄一㈡所為，另足以損壞告訴人置於門口
    之雨傘3把、鞋子4雙，致令不堪使用，亦造成告訴人心生畏
    懼，致生危害於安全，同時涉犯刑法第305條之恐嚇危害安
    全罪、第354條之毀損罪嫌；事實欄一㈢所為，另損壞告訴人
    置於門口之雨傘1把、雨衣1件，致令不堪使用，且使告訴人
    心生畏懼，致生危害於安全，同時涉犯刑法第305條之恐嚇
    危害安全罪、第354條之毀損罪嫌；事實欄一㈣所為，另足以
    損壞告訴人置於門口之拖鞋、布鞋、涼鞋及4支雨傘，致令
    不堪使用，且造成告訴人心生畏懼，致生危害於安全，同時
    涉犯刑法第305條之恐嚇危害安全罪、第354條之毀損罪嫌等
    語。惟按刑法第305條之恐嚇罪，係指單純以將來加害生命
    、身體、自由、名譽、財產之事，恐嚇他人致生危害於安全
    者，而被告以糞尿潑灑告訴人及告訴人住處門口，係在當下
    侮辱告訴人使之難堪，並非以將來惡害通知告訴人，核與恐
    嚇罪成立要件不合；又告訴人遭潑灑糞尿之鞋、雨傘、雨衣
    等物，客觀上雖已遭穢物所污，惟並非無從清洗除去，縱仍
    無法完全清除異味，惟難認已損壞或達不堪使用之程度，尚
    無從以毀損罪相繩，此應僅屬被告應否負民事賠償之問題。
    是難認被告此部分犯行與恐嚇危害安全罪或毀損罪之構成要
    件相合，從而，此部分既不能證明被告有檢察官所指之罪嫌
    ，本應為無罪之諭知，惟檢察官認此部分與被告前揭經本院
    論罪科刑部分，為想像競合犯之裁判上一罪關係，爰不另為
    無罪之諭知，附此敘明 。
四、撤銷改判之理由（原判決關於事實欄一㈠及定執行刑部分）
    ：
  ㈠原審以被告所犯事實欄一㈠公然侮辱犯行事證明確，予以論罪
    科刑，固非無見。惟被告以糞水潑灑告訴人，係直接對人之
    身體施以有形之外力，該當強暴侮辱罪，原審未察，論以公
    然侮辱罪，尚有未合。被告上訴否認犯行，雖無理由，然原
    判決此部分既有前揭可議之處，自屬無可維持，應由本院將
    原判決關於事實欄一㈠部分及定執行刑部分（理由如後述）
    均予撤銷改判。
  ㈡爰審酌被告前有妨害名譽、妨害自由等前科紀錄，有本院被
    告前案紀錄表可憑（見本院卷第31至37頁），僅因氣憤告訴
    人依規定消除其舊磁扣，即在社區中庭對告訴人潑灑糞尿，
    所為實有不該，且犯後否認犯行，未對告訴人表達歉意之犯
    後態度，兼衡其自述未就學之智識程度、與前夫同住，兒女
    均已成年，僅有前夫擔任守衛之生活收入（見本院卷第89頁
    、原審易卷第25頁）等一切情狀，量處如主文第2項所示之
    刑，並諭知易科罰金之折算標準。又原審此部分適用法律不
    當而應撤銷，自無刑事訴訟法第370條第1項不利益變更禁止
    原則之適用，本院就此部分自得諭知較重於原審判處之刑，
    附此敘明。
  ㈢按供犯罪所用、犯罪預備之物或犯罪所生之物，屬於犯罪行
    為人者，得沒收之。但有特別規定者，依其規定。宣告前2
    條之沒收或追徵，有過苛之虞、欠缺刑法上之重要性、犯罪
    所得價值低微，或為維持受宣告人生活條件之必要者，得不
    宣告或酌減之，刑法第38條第2項、第38條之2第2項分別定
    有明文。查被告持用裝置糞尿之塑膠罐，雖為被告所有供犯
    罪所用之物，然未扣案，且屬通常可得之物，宣告沒收與否
    ，對於被告不法行為之非難，抑或刑罰之預防或矯治目的助
    益甚微，欠缺刑法上之重要性，爰依刑法第38條之2第2項規
    定不予宣告沒收。
五、駁回上訴之理由（原判決關於事實欄一㈡至㈣部分）：　　
　  原審以被告所犯如原判決事實欄一㈡至㈣所示公然侮辱犯行事
    證明確，適用刑法第309條第1項、第41條第1項前段之規定
    ，並審酌被告前有妨害名譽、妨害自由等多項前科紀錄，素
    行不良，此有卷附本院被告前案紀錄表足按，因與告訴人間
    為社區磁扣管理事宜之小事，即一再以潑灑糞尿等穢物之方
    式騷擾告訴人，造成告訴人長期恐懼，嚴重影響告訴人及社
    區居住之衛生及安寧，惡性非輕，復考量被告不識字，未受
    良好教育，且於犯後，以精神病、失憶症為辯，對其犯行毫
    無悔改之意，在審理中且一再以惡言評擊告訴人，未思與告
    訴人和解之犯後態度，再以被告家庭經濟小康、犯罪之動機
    、目的、手段、情節等一切情狀，就所犯3罪各量處拘役30
    日，並均諭知以新臺幣1,000元折算1日之易科罰金折算標準
    。並說明被告持用裝置糞尿之容器，雖為被告所有供犯罪所
    用之物，然此係裝置穢物之容器，被告犯罪後並未經扣案，
    衡酌其欠缺刑法上之重要性，爰依上揭規定，不併宣告沒收
    。經核原審之認事用法尚無不合，量刑亦稱妥適。被告上訴
    否認犯行，空言辯稱卷附照片均係虛偽製作云云，為無理由
    ，應予駁回。
六、末按本院既將原審判決關於被告犯如事實欄一㈠所示公然侮
    辱罪部分予撤銷改判，原審判決就被告犯如事實欄一㈠至㈣所
    示各罪所處拘役部分之定應執行刑即失所附麗，應併予撤銷
    。本院審酌被告所犯強暴侮辱、公然侮辱犯行，係於108年8
    月、9月、11月間為之，犯罪時間接近，係出於相同之犯罪
    動機，犯罪手段相同，侵害同一被害人法益，足見數罪對法
    益侵害之加重效應不大，如以實質累加之方式定應執行刑，
    則處罰之刑度顯將超過其行為之不法內涵，而違反罪責原則
    ，考量因生命有限，刑罰對被告造成之痛苦程度，係隨刑度
    增加而生加乘效果，而非以等比方式增加，是以隨罪數增加
    遞減其刑罰之方式，當足以評價被告行為之不法性。爰參酌
    上情，並就整體犯罪之非難評價等情綜合判斷，就被告上開
    撤銷改判與上訴駁回所處之刑，爰定其應執行刑如判決主文
    第4項所示。
據上論斷，應依刑事訴訟法第368條、第369條第1項前段、第364
條、第299條第1項前段、第300條、第370條第1項但書，刑法第3
09條第1項、第2項、第51條第6款、第41條第1項前段、第38條之
2第2項，刑法施行法第1條之1，判決如主文。
本案經檢察官洪湘媄提起公訴及追加起訴，檢察官謝宗甫到庭執
行職務。
中　　華　　民　　國　　109 　年　　12　　月　　31　　日
　              　刑事第十八庭  審判長法　官  何俏美
                                      法　官  黃紹紘
                                      法　官  陳海寧
以上正本證明與原本無異。
不得上訴。
                                      書記官  謝文傑
中　　華　　民　　國　　109 　年　　12　　月　　31　　日
附錄本案論罪科刑法條全文
刑法第309條
公然侮辱人者，處拘役或9千元以下罰金。
以強暴犯前項之罪者，處1年以下有期徒刑、拘役或1萬5千元以
下罰金。